【裁判字號】    97,重上,218
【裁判日期】    990730
【裁判案由】    侵權行為損害賠償
【裁判全文】
臺灣高等法院民事判決                 97年度重上字第218號
上  訴  人  壬○○
訴訟代理人  陳明暉律師
複 代理 人  郭令立律師
被 上訴 人  辛○○即林煙景之.
            庚○○即林煙景之承.
            丙○○即林煙景之承.
            戊○○即林煙景之承.
            己○○即林煙景之承.
            丁○○即林煙景之承.
            乙○○即林煙景之承.
            甲○○即林煙景之承.
上列當事人間侵權行為損害賠償事件，上訴人對於中華民國91年
8月7日臺灣板橋地方法院87年度重訴字第169號第一審判決提起
上訴，經本院於99年7月13日言詞辯論終結，判決如下：
    主  文
原判決關於命上訴人給付超過新臺幣玖拾伍萬玖仟貳佰拾伍元
本息部分，及該部分假執行之宣告暨訴訟費用之裁判均廢棄。
上開廢棄部分，被上訴人在第一審之訴及假執行之聲請均駁回。
其餘上訴駁回。
第一、二審訴訟費用由上訴人負擔十分之一，餘由被上訴人負擔
。
    事實及理由
甲、程序方面：
一、被上訴人林煙景（下稱林煙景）於原審判決前之民國（下同
    ）86年8月2日死亡，業據本院依職權囑託外交部函轉駐菲律
    賓代表處查明屬實，有駐菲律賓代表處97年10月2日菲行字
    第09700626號函暨訃告1件在卷可憑（見本院卷第37-38頁）
    ，應由其子庚○○、丙○○、女辛○○、戊○○、己○○及
    孫甲○○、乙○○、丁○○（下合稱被上訴人）承受訴訟，
    並經原審於97年2月25日、98年8月3日、98年10月6日裁定命
    被上訴人承受訴訟（見原審卷(二)第2頁、本院卷第91頁及外
    放裁定），合先敘明。
二、被上訴人經合法通知，未於言詞辯論期日到場，核無民事訴
    訟法第386條各款所列情形，爰依上訴人之聲請，由其一造
    辯論而為判決。
乙、實體方面：
一、林煙景起訴主張：林煙景為旅居菲律賓之華僑，上訴人為其
    外甥，因林煙景所有土地經政府徵收開闢為五股工業區，倘
    被徵收土地之所有權人興辦工業，得以優惠價格購回開闢完
    成之工業區內土地，上訴人遂與林煙景協議，由兩造各佔50
    %股份設立菲華電腦有限公司（下稱菲華公司），由林煙景
    擔任菲華公司負責人，俾符承受工業區土地資格，並於76年
    11月16日向行政院國軍退除役官兵輔導委員會榮民工程事業
    管理處（下稱榮工處）購得坐落臺北縣五股工業區○○段
    255地號土地（下稱系爭土地），面積1534.32平方公尺，價
    款新臺幣（下同）8,131,896元，另支付開發基金250,907元
    ，嗣林煙景於76年6月13日出具授權書委託上訴人全權處理
    系爭土地出售事宜。詎上訴人將系爭土地以每坪115,000元
    之價格出售予訴外人林水龍（下稱林水龍），共賣得53,375
    ,157元，扣除原購地價金及開發基金8,382,803元及支付仲
    介買賣價款5%佣金2,668,757.85元及設立菲華公司所需之手
    續費、規費、登記費及會計費、代書等費用約200萬元，尚
    餘40,323,596.15元，林煙景應可分得20,161,798.08元，惟
    上訴人卻向林煙景謊稱以每坪5萬元之價格出售，得款23,20
    6,500元，僅分予林煙景10,281,686元，致林煙景受有9,88,
    0112.08元之損害等情。爰依民法第184條第1項前段之規定
    ，求為命：(一)上訴人應給付林煙景9,880,112.08元及自91年
    7月25日民事準備書狀送達翌日起至清償日止，按年息5%計
    算之利息。(二)願供擔保，請准宣告假執行之判決。（原審判
    命上訴人如數給付，上訴人不服，提起上訴。）被上訴人未
    於本院到庭，亦未提出書狀作何聲明或陳述。
二、上訴人則以：上訴人係以500萬元之價格向林煙景買斷系爭
    土地之權利，並於買斷時即給付150萬元予林煙景，餘款350
    萬元則待上訴人轉售系爭土地並辦妥菲華公司負責人名義變
    更登記完畢時再給付，上訴人並委由訴外人王忠雄（下稱王
    忠雄）以每坪5萬元之價格出售系爭土地，並允以佣金5%，
    詎林煙景事後以上訴人獲利甚豐為由多所要脅，上訴人不堪
    其擾並尊重林煙景為長輩，始於80年6月12日與林煙景簽訂
    協議書（下稱系爭協議書），同意由林煙景分得10,281,686
    元，上訴人則分得330餘萬元。至系爭土地嗣後輾轉出售予
    訴外人紀文國（下稱紀文國）、林水龍，與上訴人無涉等語
    ，資為抗辯。並上訴聲明：(一)原判決廢棄。(二)上廢棄部分，
    林煙景在第一審之訴及假執行之聲請均駁回。
三、林煙景於原審主張：上訴人與林煙景協議由林煙景擔任菲華
    公司負責人，俾符承受工業區土地資格，再轉售系爭土地得
    利，所獲利益各分一半，林煙景並全權授權上訴人處理土地
    出售事宜，嗣上訴人向林煙景稱以每坪5萬元之價格委託王
    忠雄代為出售，共售得23,206,500元，支付王忠雄佣金1,16
    0,325元，再扣除系爭土地購地價金及開發基金8,382,803元
    ，尚餘13,663,372元，林煙景已分得10,281,686元，及林水
    龍於78年1月6日以每坪115,000元之價格買受系爭土地，總
    價款53,375,157元之事實，業據林煙景提出協議書1紙、臺
    灣銀行送金簿副存根聯、開發基金繳款憑單、榮工處繳款通
    知各1件、授權書2件為證（見原審卷(一)第36-40頁），並為
    上訴人所不爭執，堪信為真正。林煙景又主張：上訴人係以
    53,375,157元之價格出售系爭土地予林水龍，扣除系爭土地
    購入價款及開發基金、仲介佣金、菲華公司設立費用、代書
    費用等後，尚餘40,323,596.15元，林煙景可分得20,161,79
    8.08元，上訴人竟向林煙景佯稱僅以每坪5萬元出售，致林
    煙景受有9,881,012.08元之損害等情，爰依民法第184條第1
    項之規定，請求上訴人賠償9,881,012.08元本息等語，惟為
    上訴人所否認，並以上述情詞置辯。是以本件兩造爭執之要
    點在於：上訴人係以若干價格出售系爭土地？上訴人應賠償
    被上訴人若干元？茲敘述如下。
四、上訴人係以若干價格出售系爭土地？上訴人應賠償被上訴人
    若干元？
  (一)林煙景於原審主張：上訴人係以每坪115,000元之價格出售
    系爭土地予林水龍，總價款53,375,157元，故應賠償9,881,
    012.08元予林煙景等語。上訴人則抗辯：上訴人係向林煙景
    以500萬元之價格買斷系爭土地之權利，復以每坪5萬元出售
    予訴外人呂文祥（下稱呂文祥），並已給付林煙景10,281,6
    86元，上訴人並無侵權行為等語。
  (二)按「因故意或過失，不法侵害他人之權利者，負損害賠償責
    任。故意以背於善良風俗之方法，加損害於他人者亦同。」
    ，民法184條第1項定有明文。
  (三)經查，林煙景主張上訴人係以每坪115,000元之價格出售系
    爭土地予林水龍，固據林煙景於另案向臺灣板橋地方法院檢
    察署（下稱板橋地檢署）告訴上訴人背信，由板橋地檢署以
    84年度偵字第10904號（下稱刑事案件）受理，業據本院調
    閱刑事案件案卷查明屬實，並有林水龍之子林志展所提78年
    1月6日不動產買賣契約書附卷可按（見84年度偵字第10904
    號卷，下稱偵查卷，第24-25頁）。
  (四)惟查，林水龍於刑事案件中已證稱其係向紀文國買受系爭土
    地，其不認識上訴人（見原法院刑事卷第153頁反面），又
    林水龍買受系爭土地支付價款之支票，係以林水龍及許愛簽
    發之支票給付，亦有林水龍之子林志展所提票號LE0000000
    至LE0000000號、LE0000000至LE0000000號支票附卷可參（
    見偵查卷第65頁），上開支票則係分別由S11522-2、6-6709
    、S62-7、S156071、00-000000號帳戶提示，有支票影本及
    彰化商業銀行函1件在卷可憑（見板橋地檢署85年度偵續字
    第68號卷，下稱偵續卷，第37頁證物袋內之支票影本、原法
    院刑事卷第200-201頁），其中S62-7、11522-2號為蔡城之
    帳戶，此觀上開支票背面之記載即明，並有華南商業銀行三
    重分行函文在卷可稽（見原法院刑事卷第206-207頁）、另
    6-6709號帳戶則係紀文國在臺北縣五股鄉農會之帳號、S156
    07-1號帳戶則係蔡城之子蔡宗裕之帳戶，有五股鄉農會及合
    作金庫東三重支庫函附卷可參（見原法院刑事卷第192、208
    頁），足證林水龍並非將系爭土地之買賣價款給付予上訴人
    。再查，證人蔡城證稱：蔡宗裕為其子，支票要問其會計（
    見原法院刑事卷第225-226頁），另蔡城之會計即證人陳英
    美則證稱：蔡城曾向紀文國買土地，後紀文國以原價買回，
    紀文國買回土地時即以林水龍交付之支票給付價款（見原法
    院刑事卷第230、270-271頁），又呂文祥亦證稱：其介紹林
    水龍向紀文國買受系爭土地，系爭土地原由其向上訴人買受
    ，其出售予紀文國後，紀文國再售予林水龍（見本院刑事庭
    卷，下稱刑事卷第137-138頁），並有呂文祥向菲華公司買
    受系爭土地，及呂文祥出售系爭土地予紀文國之買賣契約書
    2件及支付價款之支票在卷可憑（見刑事卷第154-162頁），
    核與介紹呂文祥向上訴人買受系爭土地之介紹人黃順然證述
    情節相符（見刑事卷第166頁），堪認上訴人係於77年9月2
    日將系爭土地出售予呂文祥，由呂文祥於同年11月10日出售
    予紀文國，嗣紀文國先出售予蔡城，復以原價買回後於78年
    1月6日出售予林水龍，並由林煙景直接將系爭土地所在之菲
    華公司之股東變更為林水龍及林水龍指定之人。
  (五)林煙景雖主張呂文祥、紀文國均係上訴人之人頭，呂文祥、
    紀文國之買賣契約均係上訴人臨訟杜撰偽造，且上訴人於刑
    事案件中亦自承將系爭土地出售予姓林之人云云，惟查，茍
    紀文國確係上訴人之人頭，林水龍係向上訴人買受系爭土地
    ，衡情林水龍所提系爭土地之買賣契約之出賣人應記載為上
    訴人而非紀文國，況林水龍已證稱其不認識上訴人，其係向
    紀文國買受系爭土地，且林水龍支付系爭土地價款所簽發之
    支票均非由上訴人受領，有各該支票影本及提示帳戶資料在
    卷可稽，該等支票均於76、77年間即已經提示，其提示紀錄
    尚無臨訟杜撰之可能，足證林水龍確非向上訴人購入系爭土
    地，上訴人係以每坪7萬元之價格出售系爭土地予呂文祥，
    而非將系爭土地出售予林水龍，應堪認定。是林煙景主張上
    訴人係以每坪115,000元之價格出售系爭土地予林水龍，尚
    屬無據。
  (六)又上訴人於刑事案件中雖辯稱將系爭土地出售予姓林之人，
    此乃因上訴人輾轉出售系爭土地後，由林煙景直接將系爭土
    地所在之菲華公司股份過戶予林水龍及林水龍指定之人，上
    訴人唯恐林煙景發現上訴人以高於5萬元之價格出售予他人
    ，始向林煙景佯稱出售予姓林之人，以免林煙景起疑，惟林
    水龍、紀文國、呂文祥給付系爭土地買賣價款之相關契約書
    及支票既均已附卷，自難以上訴人於刑事案件中為脫免刑事
    罪責所言出售予姓林之人，及菲華公司之股份係由林煙景直
    接過戶予林水龍，遽認上訴人係將系爭土地出售予林水龍，
    故林煙景主張上訴人以每坪115,000元之價格出售予林水龍
    云云，洵無足採。
  (七)上訴人固抗辯其係以500萬元價格向林煙景買斷系爭土地云
    云。惟查，上訴人與林煙景於80年6月12日簽訂之系爭協議
    書已載明：「立協議書人林煙景、壬○○（以下簡稱甲、乙
    方），甲方前就被徵收土地依規定得以買回工業用地之權利
    與乙方合作由乙方出資買回工業用地四六四、一三坪，嗣經
    乙方處分土地獲得利益新台幣壹仟佰陸拾陸萬仟佰柒
    拾貳元正，茲雙方為分配利益，議定條件如左：一、乙方處
    分土地之收支帳目經甲方核對無誤。二、甲方分得新台幣捌
    佰柒拾捌萬元正，乙方除已簽發支票面額新台幣伍佰拾
    萬元正外，於簽訂本協議書之日再付新台幣佰肆拾伍萬元
    正。三、雙方就合作買回五股工業用地轉售獲利已合理分配
    完畢，嗣後雙方就分配得不得再次爭議。實際分配林煙景壹
    仟零貳拾捌萬壹仟陸佰捌拾陸元正，壬○○佰拾捌萬壹
    仟陸佰捌拾陸元正。」，有林煙景所提系爭協議書1件在卷
    可憑（見原審卷第36頁），上訴人亦不爭執其真正，依系爭
    協議書所載，上訴人係與林煙景合作買受系爭土地並出售獲
    利，並非上訴人向林煙景買斷系爭土地之權利，況上訴人第
    一次給付予林煙景之5,331,686元，亦係以每坪5萬元出售系
    爭土地之總價款，扣除5%仲介佣金及購地款暨開發基金後，
    由上訴人與林煙景各分一半，上訴人給付之方式顯非以其向
    林煙景買斷系爭土地之權利為計算之基礎，足證上訴人與林
    煙景確係約定出售系爭土地後之獲利應各分一半，故上訴人
    抗辯其係以500萬元向林煙景買斷系爭土地之權利云云，並
    無足採。
  (八)又查，上訴人以每坪7萬元之價格出售系爭土地予呂文祥，
    總價款為32,489,100元，有上訴人所提不動產買賣契約及支
    票影本在卷可稽（見刑事卷第154-157頁），惟上訴人竟交
    付由上訴人於77年12月15日委託王忠雄以每坪5萬元之價格
    出售系爭土地之委託授權書予林煙景，並以系爭土地共464.
    13坪以每坪5萬元出售計算，總價款為23,206,500元之價格
    與林煙景結算，扣除5%仲介佣金1,160,325元及系爭土地之
    購入成本及開發基金8,382,803元，共計賺得13,663,372元
    ，林煙景分得其中50%即6,831,686元，再扣除林煙景前借用
    之150萬元，僅分予林煙景5,331,686元，嗣因林煙景有爭議
    ，上訴人始再給付345萬元，林煙景共分得10,281,686元（
    即6,831,686元＋3,450,000元＝10,281,686元）等情，亦有
    林煙景提出委託授權書及結算單各1紙附卷可稽（見偵查卷
    第15、17頁、原審卷第39、42頁），另有上訴人所提系爭協
    議書1紙附卷可參（見偵查卷第31頁、原審卷第36頁），被
    上訴人復未到庭爭執，堪信為真正。故上訴人以每坪7萬元
    之價格出售系爭土地予呂文祥，並收受價款32,489,100元，
    竟向林煙景謊稱以每坪5萬元出售，自屬故意以背於善良風
    俗之方法加損害於林煙景，依民法第184條第1項之規定，應
    負損害賠償責任。
  (九)基上，上訴人以每坪7萬元出售系爭土地予呂文祥，總價款
    32,489,100元，扣除5%仲介佣金1,624,455元、購地及開發
    基金8,382,803元，共計獲利22,481,842元，林煙景應分得
    其中50%即11,240,921元，惟上訴人僅給付林煙景10,281,68
    6元，致林煙景受有959,235元之損害，自應賠償予林煙景。
五、綜上所述，上訴人以每坪7萬元之價格出售系爭土地呂文祥
    ，卻向林煙景謊稱以每坪5萬元出售予林姓之買受人，致林
    煙景受有959,235元之損害，被上訴人為林煙景之繼承人，
    自得請求上訴人賠償。從而，被上訴人依據民法第184條第1
    項之規定，請求上訴人給付959,235元及自91年7月25日民事
    準備書狀送達翌日即91年7月26日起至清償日止，按年息5%
    計算之利息，為有理由，應予准許，逾此部分之請求為無理
    由，應予駁回。原審就超過上開應准許部分，為上訴人敗訴
    之判決，並為准、免假執行之宣告，自有未洽，上訴意旨就
    此部分指摘原判決不當，求予廢棄改判，為有理由，爰由本
    院予以廢棄改判如主文第2項所示。至於上開應准許部分，
    原審判命上訴人給付，並依兩造之聲請為准、免假執行之宣
    告，經核並無違誤，上訴意旨就此部分，仍執陳詞，指摘原
    判決不當，求予廢棄，為無理由，應駁回其上訴。
六、又本案事證已臻明確，兩造其餘主張陳述及所提之證據，經
    本院審酌後，認與本判決結果無影響，爰不一一論駁，附此
    敘明。
七、據上論結：本件上訴為一部有理由，一部無理由，爰判決如
    主文。
中    華    民    國    99    年    7     月    30    日
                  民事第十三庭
                        審判長法  官  蕭艿菁
                              法  官  楊絮雲
                              法  官  周舒雁
正本係照原本作成。
上訴人不得上訴。
被上訴人如不服本判決，應於收受送達後20日內向本院提出上訴
書狀，其未表明上訴理由者，應於提出上訴後20日內向本院補提
理由書狀（均須按他造當事人之人數附繕本）上訴時應提出委任
律師或具有律師資格之人之委任狀；委任有律師資格者，另應附
具律師資格證書及釋明委任人與受任人有民事訴訟法第466條之1
第1項但書或第2項（詳附註）所定關係之釋明文書影本。如委任
律師提起上訴者，應一併繳納上訴審裁判費。
中    華    民    國    99    年    7     月    30    日
                              書記官  秦仲芳
附註：
民事訴訟法第466條之1（第1項、第2項）：
對於第二審判決上訴，上訴人應委任律師為訴訟代理人。但上訴
人或其他法定代理人具有律師資格者，不在此限。
上訴人之配偶、三親等內之血親、二親等內之姻親，或上訴人為
法人、中央或地方機關時，其所屬專任人員具有律師資格並經法
院認為適當者，亦得為第三審訴訟代理人。

司法院資訊處製作；財團法人民間司法改革基金會備份。
